【裁判字號】    96,交聲,294
【裁判日期】    970229
【裁判案由】    聲明異議
【裁判全文】
臺灣嘉義地方法院交通事件裁定         96年度交聲字第294號
原處分機關  交通部公路總局嘉義區監理所嘉義市監理站
異  議  人
即受處分人  甲○○
上列受處分人因違反道路交通管理處罰條例案件，對於交通部公
路總局嘉義區監理所嘉義市監理站於民國96年11月12日所為之裁
決處分（嘉監義裁字第裁76-L00000000號）聲明異議，本院裁定
如下：
    主  文
原處分撤銷。
甲○○不罰。
    理  由
一、原處分意旨略以: 異議人即受處分人（下稱異議人）於民國
    九十六年九月十一日十九時五分許，駕駛車牌號碼ＴＷ－１
    １２號自用一般大貨車，行經嘉義市○○街一二四號前，因
    「肇事致人受傷而逃逸」，經警舉發違規後，認前揭違規屬
    實，復依道路交通管理處罰條例第六十二條第四項規定吊銷
    駕駛執照，一年內禁考（罰鍰部分俟司法機關裁判確定後再
    依規定裁處），並無違誤等語。
二、聲明異議意旨則以：當時駕駛前揭車輛行經上址，因陳凱創
    牽著其一歲多之子陳郁霖過馬路，陳郁霖受到驚嚇跌倒在地
    ，而受有傷害，不知該等情事，並非其所導致，即無逃逸等
    情，原裁決顯有違誤，據此聲明異議，請求撤銷原裁決。
三、按法院受理交通事件，準用刑事訴訟法之規定，道路交通管
    理處罰條例第八十九條前段定有明文。又按認定不利於被告
    之事實，須依積極證據，苟積極證據不足為不利於被告事實
    之認定時，即應為有利於被告之認定，且事實之認定，應憑
    證據，如未能發現相當證據，或證據不足以證明，自不能以
    推測或擬制之方法，以為裁判基礎；而認定犯罪事實所憑證
    據，雖不以直接證據為限，間接證據亦包括在內；然而無論
    直接或間接證據，其為訴訟上之證明，須於通常一般之人均
    不致有所懷疑，而得確信其為真實之程度者，始得據為有罪
    之認定，若其關於被告是否犯罪之證明未能達此程度，而有
    合理性懷疑之存在，致使無從形成有罪之確信，根據「罪證
    有疑，利於被告」之證據法則，即不得遽為不利被告之認定
    ，最高法院分別著有三十年上字第八一六號、四十年台上字
    第八六號、七十六年台上字第四九八六號等判例可資參照，
    依上開規定，本件交通事件，亦有前揭原則之適用。另汽車
    駕駛人駕駛汽車肇事致人受傷或死亡者，應即採取救護措施
    及依規定處置，並通知警察機關處理，不得任意移動肇事汽
    車及現場痕跡證據，違反者處新臺幣三千元以上九千元以下
    罰鍰。前項駕駛人肇事致人受傷而逃逸者，吊銷其駕駛執照
    ，道路交通管理處罰條例第六十二條第三項前段、第四項前
    段固有明定，揆諸立法本旨，與刑法第一百八十五條之四規
    範意旨相同，均在於道路交通事故發生後，有受傷或死亡之
    情形發生時，駕駛人應即時救護或採取必要之措施，以防損
    害範圍之擴大。倘若駕駛人於肇事後，隨即駕車逃離現場，
    不僅使肇事責任認定困難，更可能使被害人無法獲得立即之
    救護，導致更大之傷害，然仍須行為人主觀上對於駕駛動力
    交通工具肇事致人死傷之事實有所認識，且具有進而決意擅
    自駛離現場或逃逸之主觀心態，即欲以上開規定處罰汽車駕
    駛人，除客觀上須有駕駛人駕車肇事而致人死傷之情，尚須
    該駕駛人知悉自己肇事致人死傷而仍然故意不予必要救護或
    處理，始克相當，先予敘明。
四、經查：本件異議人於九十六年九月十一日十九時五分許，駕
    駛車牌號碼ＴＷ－１１２號自用一般大貨車，行經嘉義市○
    ○街一二四號前，適有陳創凱牽其幼子陳郁霖欲由嘉義市○
    ○街一二六號東向西穿越馬路，陳郁霖在異議人車輛後方跌
    倒，受有顏面裂傷四公分之傷害等事實，有證人陳凱創於本
    件案發後警詢之證述甚詳，並有財團法人嘉義基督教醫院診
    斷證明書一紙附卷足證（本院依職權調閱臺灣嘉義地方法院
    檢察署九十六年度偵字第八三五八號偵查卷，影印後附卷，
    見本院卷第三十七頁、第三十八頁背面），又依警方調閱之
    路口監視錄影翻拍畫面所示，陳創凱、陳郁霖係在異議人所
    駕駛之車輛通過後，陳郁霖在車輛後方跌倒在車道上，此有
    翻拍照片存卷可按（見本院卷第四十一頁背面、第四十二頁
    ），復佐以陳郁霖所受傷害係顏面裂傷，並無其他身體部位
    之撞擊傷害，堪認陳郁霖係在異議人車輛通過後始跌倒，致
    臉部擦撞到柏油道路而受有裂傷，顯非遭異議人車輛正面撞
    擊或側面擦撞，則異議人駕駛車輛在其車道上，行經嘉義市
    ○○街一二四號前，是否得以知悉陳郁霖自嘉義市○○街一
    二六號前行走出來或跌倒在地等情，不無疑問。再觀之異議
    人與陳創凱於本件案發後在嘉義縣水上鄉調解委員會調解時
    ，陳創凱係陳稱：牽著陳郁霖過馬路時因受到驚嚇跌倒在地
    ，致受有傷害等語，此有調解書乙份在卷可稽（見本院卷第
    四頁），益徵異議人所辯稱：並不知道撞到人等語，非無憑
    據，堪可採信。是本件無積極證據足認異議人主觀上確實知
    悉已撞到陳郁霖而致其受傷，即難認其具有進而決意擅自駛
    離現場或逃逸之主觀心態，尚難認定其有肇事逃逸之主觀故
    意。又前揭異議人是否涉犯刑法第一百八十五條之四肇事逃
    逸罪嫌，亦經臺灣嘉義地方法院檢察署檢察官偵查後，認異
    議人犯罪嫌疑不足，而不起訴處分在案，此有該不起訴處分
    書在卷為參（見本院卷第三十二頁），即與本院為相同之認
    定，是異議人辯稱不知被害人受傷，並無肇事逃逸之故意等
    語，應為可採。
五、綜上所述，本件異議人以前詞置辯，非無憑據，且並查無積
    極證據足以認定異議人對於其駕車肇事致被害人陳郁霖受傷
    之事實有所認識，並進而決意擅自駛離現場或逃逸，即不足
    為不利於異議人之認定，揆諸首揭說明，依「有疑利於被告
    」之法則，應為異議人有利之認定，此外，復查無其他積極
    證據足資認定異議人有裁決書所載之違規事實，原處分機關
    未加詳查，遽引道路交通管理處罰條例第六十二條第四項規
    定，處吊銷駕駛執照，並禁考一年，實有未洽，本件異議為
    有理由，爰撤銷原處分，並另為異議人不罰之諭知。
據上論斷，應依道路交通管理處罰條例第八十七條第二項，道路
交通案件處理辦法第二十條，裁定如主文。
中    華    民    國    97    年    2     月    29    日
                  交通法庭法  官  林青怡
上列正本證明與原本無異。
如不服本裁定，應於裁定送達後5日內向本院提出抗告狀（應附
繕本）。
中    華    民    國    97    年    2     月    29    日
                          書記官  李佳惠


司法院資訊處製作；財團法人民間司法改革基金會備份。
